【裁判字號】    94,簡上,312
【裁判日期】    950922
【裁判案由】    損害賠償
【裁判全文】
臺灣臺中地方法院民事判決    94年度簡上字第312號
上  訴  人  新日鐵捲門有限公司
法定代理人  丁○○
被  上訴人  兆立營造股份有限公司
法定代理人  甲○○
訴訟代理人  乙○○
            丙○○
上列當事人間請求損害賠償事件，上訴人對於中華民國94年9月
21日本院臺中簡易庭94年度中簡字第2350號第一審判決，提起上
訴，本院於民國95年9月8日言詞辯論終結，判決如下：
    主    文
原判決關於駁回上訴人後開第二項之訴部分，及訴訟費用之裁判
，均廢棄。
被上訴人應給付上訴人新臺幣肆萬壹仟玖佰參拾肆元，及自民國
九十四年七月十四日起至清償日止，按週年利率百分之五計算之
利息。
其餘上訴駁回。
第一、二審訴訟費用由被上訴人負擔五分之二，餘由上訴人負擔
。
    事實及理由
一、上訴人起訴主張：上訴人於民國94年2月下旬與被上訴人簽
    立工程合約書（下稱系爭契約），由上訴人承攬被上訴人在
    臺中縣立新國小第3期新建校舍工程中之有關電動不鏽鋼鐵
    捲門工程（下稱系爭工程），並約定工程範圍依照工程主辦
    單位核准施工圖樣，全部工程款總價為新臺幣（下同）148,
    000元，惟上訴人業已完成系爭工程圖審核通過，並已備妥
    不鏽鋼材料，擬將施作之際，詎被上訴人竟來電告知終止兩
    造間系爭工程承攬契約關係，並拒絕上訴人進場施作，且逕
    自請第三人施作完成系爭工程。被上訴人此項任意終止系爭
    契約之行為，依民法第511條但書、第229條、第233條等規
    定，自應賠償上訴人依特定規格所備妥不鏽鋼材料之損失及
    法定遲延利息等情。並聲明：被上訴人應給付上訴人116,31
    4元，及自起訴狀繕本送達被上訴人翌日起至清償日止，按
    週年利率5%計算之利息。
二、被上訴人則以：依兩造間系爭契約第8條規定，上訴人應於
    簽訂合約後，備妥材料送審文件，待被上訴人業主或建築師
    審核通過後，由被上訴人以掛號書面通知或電話通知開工日
    起5日內開工，全部工程配合被上訴人施工進度，並限於94
    年5月31日前完工。嗣被上訴人現場工地主任乙○○分別於
    94年5月2日、同年5月5日二次電話通知上訴人前來施作系爭
    工程，上訴人竟遲逾不辦理，反而於94年5月17日提出系爭
    工程追加工程款124,693元，顯屬違背誠信及契約約定，其
    既無法配合被上訴人公司施工進度，被上訴人自得依系爭契
    約第10條規定，通知解除系爭契約，重新議價發包，並得依
    民法第502條第2項請求損害賠償等語，資為抗辯。並聲明：
    駁回上訴人第一審之訴。
三、原審審理結果認為：(一)上訴人與被上訴人簽署系爭契約，由
    上訴人承攬系爭工程，總價為148,000元，嗣被上訴人另請
    第三人施作完成系爭工程等事實，為被上訴人所不爭執，自
    堪認為實在。(二)按「因可歸責於承攬人之事由，致工作逾約
    定期限始完成，或未定期限而逾相當時期始完成者…。前項
    情形，如以工作於特定期限完成或交付為契約之要素者，定
    作人得解除契約，並得請求賠償因不履行而生之損害。」民
    法第502條第1項、第2項定有明文。查本件上訴人所承包之
    系爭工程，其為配合學校其他工程進度及使用，本就具有一
    定之期限性，且依系爭契約第8條規定，限於94年5月31日前
    完工，亦為上訴人所不爭執。另被上訴人現場工地主任乙○
    ○（原審判決誤書為監工李成謙）曾於94年5月2日、同年5
    月5日二次電話通知上訴人前來施作工程，上訴人遲逾不辦
    理，反而於94年5月17日提出追加工程款124,693元等情，則
    上訴人顯然未能依約於期限內完成上開工作，從而，被上訴
    人通知上訴人解除合約，重新議價發包，依民法第502條第2
    項規定，並無不合。故原審以上訴人縱有何損失，其顯然並
    無可歸責於被上訴人，而為上訴人敗訴之判決，上訴人不服
    提起上訴，並補稱：固經兩造約定完工之期限，但尚不足以
    證明系爭工程以特定期限完成為系爭契約之要素，且系爭工
    程係因可歸責於被上訴人之事由，以致上訴人不能於約定之
    94年5月31日前完工，則被上訴人通知上訴人解除系爭合約
    ，即非有理，且上訴聲明：(1)原判決廢棄。(2)被上訴人應給
    付上訴人116,314元，及自起訴狀繕本送達被上訴人翌日起
    至清償日止，按週年利率5%計算之利息。被上訴人則於本院
    聲明：駁回上訴人之上訴。
四、本件兩造不爭執之事項：
  (一)上訴人與被上訴人簽署系爭契約，由上訴人承攬系爭工程，
    總價為148,000元，約定完工期限為94年5月31日。上訴人現
    場工地主任乙○○曾於94年5月2日、同年5月5日二次電話通
    知上訴人前來施作工程。上訴人於94年5月17日提出追加工
    程款124,693元。嗣被上訴人以口頭告知上訴人解除系爭契
    約，並另請第三人施作完成系爭工程。
  (二)上訴人95年4月26日準備書狀所附報價單、送審圖，為被上
    訴人所不爭執，對於生產單、採購單、照片等件，被上訴人
    亦不爭執其形式真正，僅爭執是否為系爭工程所用（見本院
    卷95年4月26日準備程序筆錄）。
五、本件兩造爭執所在厥為：(一)被上訴人解除契約是否合法？(二)
    若被上訴人係任意終止契約，上訴人所得請求之損害賠償金
    額為何？茲說明如下：
  (一)本件被上訴人辯稱，當初是依據系爭契約第10條第1項第1款
    ，及民法第502條第2項來解除契約（見本院卷95年9月8日言
    詞辯論筆錄）。惟按系爭契約第10條第1項第1款規定，上訴
    人經簽訂合約後經被上訴人書面通知開工期限，逾時未辦理
    時，被上訴人始得隨時解除合約。但查，被上訴人自承係於
    94年5月2日、同年5月5日二次以電話通知上訴人前來施作工
    程等語。即並非以書面通知，則此顯與系爭契約第10條第1
    項第1款規定之要件不符。此外，上訴人復陳稱其於94年5月
    5日至現場丈量，此為被上訴人工地主任乙○○所不爭執（
    見本院卷94年12月14日準備程序筆錄），且乙○○自認上訴
    人於94年5月5日來施工，亦即丈量尺寸（見本院卷95年3月
    21日準備程序筆錄），並有被上訴人提出之94年5月5日工程
    日報表，明確記載鐵捲門進場量尺寸提報之出工人數有1人
    （見原審卷第25頁），亦無上訴人逾時未辦理之情形，則核
    與系爭契約第10條第1項第1款規定，顯有不合。至於民法第
    502條第2項所謂「以特定期限完成為契約之要素」，解釋上
    可參考民法第255條，認為遲延後之給付於定作人已無利益
    者，始足當之，而非任何訂有完工期限之承攬契約即有該條
    項之適用，此觀系爭契約第8條第2項後段，另有逾期賠償及
    延展工期之約定，即知系爭契約顯非以特定期限完成為契約
    之要素。況且被上訴人於94年5月17日通知上訴人解除契約
    時，系爭契約明定之94年5月31日之完工期限尚未屆至，難
    謂承攬人給付已有遲延可言。再者，參酌被上訴人另於95
    年6月1日與訴外人京埕鋼鋁工程行簽約施作系爭工程，並於
    95年6月3日起至同年6月8日止安裝完畢之事實，亦為兩造所
    不爭執，並有被上訴人所提出合約書、監工日報表、工程日
    報表為憑，足徵被上訴人辯稱：「我認為上訴人沒有辦法在
    5月31日完工」云云，實不足採。是本件被上訴人於94年5月
    17日所為系爭契約之解除，既與契約及法律規定不符，從而
    ，被上訴人抗辯系爭契約合法解除云云，顯與事實不符。又
    按民法第511條規定：「工作未完成前，定作人得隨時終止
    契約。但應賠償承攬人因契約終止而生之損害。」準此以言
    ，被上訴人以單方意思表示通知上訴人終止系爭契約，並將
    系爭工程重新議價發包，實屬定作人對系爭契約之任意終止
    ，依前開規定，自應賠償上訴人因系爭契約終止而生之損害
    。
  (二)依系爭契約第8條第1項前段規定，上訴人應於94年2月份簽
    訂合約後「備妥材料」，故上訴人僅主張備料之損失，衡諸
    常情，非無可能。惟上訴人係以承攬鐵捲門工程為業，其主
    張備料之損失，仍須證明該備料損失係用於系爭工程，始能
    證明其損害有因果關係。又上訴人復主張，備料的東西已裁
    切為特定尺寸而成廢物了（見本院卷95年9月8日言詞辯論筆
    錄）。故據上訴人此項主張，自應以依系爭工程之現場尺寸
    裁切為特定尺寸之材料，始得為計算為本件損害金額之基礎
    。依上訴人95年4月26日準備書狀所附送審圖尺寸表所載，
    系爭工程設計鐵捲門編號ESD1二座、編號ESD2四座，即共有
    六座鐵捲門，並備註實際尺寸依現場丈量為準。至於現場尺
    寸，依上訴人測量結果所作成之現場尺寸圖，亦分別有六座
    鐵捲門之尺寸（依序編為ESD1-1、ESD2-1、ESD2-2、ESD1-2
    、ESD2-3、ESD2-4），此有上訴人95年4月26日準備書狀之
    附件在卷可稽，堪信為真實。而上訴人提出之備料明細（詳
    見上訴人95年8月15日陳報狀附表）亦在卷可考，其分別以
    該六座鐵捲門之現場尺寸為準（而誤差均在合理範圍內），
    經本院就上開送審圖尺寸表、現場尺寸圖等逐項核對該備料
    明細所列項目、數量、價格與上訴人95年4月26日準備書狀
    所附生產單、採購單等件，其核對結果詳如附表所示，其中
    編號1（不鏽鋼底座）、4（支板）、5（Ｌ鐵）部分，核與
    生產單所列項目、尺寸相符而足堪採信；至於附表編號3（
    門軌）部分，與生產單所列項目尺寸雖相符，但依該項目之
    採購單及訴外人力鋼股份有限公司出貨單上之上訴人所註記
    之系爭工程部分，實際進價僅為8913元，自應以該價格為準
    。另附表編號6（門箱）之尺寸與門箱生產單尺寸不合，以
    及編號2（捲軸）、7（彎軌）、8（工資）部分，則因並無
    任何佐證，均難以採信（上開各項單據均為上訴人95年4月2
    6日準備書狀之附件）。是上訴人主張前開編號1、4、5及編
    號6實際進價之備料部分合計為41,934元，堪信為真實，應
    可認定。
六、綜上所述，上訴人主張被上訴人任意終止系爭契約而請求損
    害賠償為可採，被上訴人抗辯其已口頭通知上訴人解除系爭
    契約而毋庸賠償為無可取。從而，上訴人本於民法第511條
    但書損害賠償之規定，請求被上訴人給付116,314元，及自
    起訴狀繕本送達被上訴人翌日即94年7月14日起至清償日止
    ，按週年利率5%計算之利息，於41,934元及自94年7月14日
    起算之法定遲延利息部分，為有理由，應予准許。逾此所為
    請求，為無理由，應予駁回。原審就前開應准許部分，為上
    訴人敗訴之判決，自有未洽。上訴意旨就此部分指摘原判決
    不當，求予廢棄改判，為有理由，爰由本院予以廢棄改判如
    主文第2項所示。至於上訴人之請求不應准許部分，原判決
    為上訴人敗訴之判決，雖其所持理由與本院不盡相同，但結
    論並無二致，上訴人就此部分上訴意旨求予廢棄改判，為無
    理由，應予駁回。
七、本件事證已臻明確，兩造其餘攻擊、防禦方法及舉證，對判
    決之結果已不生影響，爰不逐一詳為審酌，併予敘明。
八、據上論結，本件上訴為一部有理由，一部無理由，依民事訴
    訟法第436條之1第3項、第450條、第449條第2項、第79條，
    判決如主文。
中    華    民    國    95    年    9     月    22    日
                  民事第四庭    審判長法  官  洪碧雀
                                      法  官  曹宗鼎
                                      法  官  夏一
上正本證明與原本無異。
本判決不得上訴
中    華    民    國    95    年    9     月    22    日
                                      書記官
附表：（以下單價及合計價之單位均為新臺幣）
┌──┬───┬───┬───┬──┬──┬───┬─────┐
│編號│項  目│規  格│尺  寸│單價│數量│合計價│可核對單據│
├──┼───┼───┼───┼──┼──┼───┼─────┤
│ 1  │不鏽鋼│ESD1-1│400 cm│  15│   1│19,995│生產單    │
│    │底座  │ESD2-1│160 cm│    │   1│      │          │
│    │      │ESD2-2│155 cm│    │   1│      │          │
│    │      │ESD1-2│325 cm│    │   1│      │          │
│    │      │ESD2-3│147 cm│    │   1│      │          │
│    │      │ESD2-4│146 cm│    │   1│      │          │
├──┼───┼───┼───┼──┼──┼───┼─────┤
│ 2  │捲軸  │同上  │400 cm│   5│   1│ 6,665│無        │
│    │      │      │160 cm│    │   1│      │          │
│    │      │      │155 cm│    │   1│      │          │
│    │      │      │325 cm│    │   1│      │          │
│    │      │      │147 cm│    │   1│      │          │
│    │      │      │146 cm│    │   1│      │          │
├──┼───┼───┼───┼──┼──┼───┼─────┤
│ 3  │門軌  │同上  │314 cm│   5│   2│18,020│生產單    │
│    │      │      │344 cm│    │   2│      │採購單    │
│    │      │      │344 cm│    │   2│      │力鋼出貨單│
│    │      │      │304 cm│    │   2│      │          │
│    │      │      │259 cm│    │   2│      │*實際進價 │
│    │      │      │237 cm│    │   2│      │  8,913元 │
├──┼───┼───┼───┼──┼──┼───┼─────┤
│ 4  │支板  │      │      │1200│   6│ 7,200│生產單    │
├──┼───┼───┼───┼──┼──┼───┼─────┤
│ 5  │L鐵   │ESD1-1│408 cm│   1│   4│ 5,826│生產單    │
│    │      │ESD2-1│167 cm│    │   4│      │          │
│    │      │ESD2-2│163 cm│    │   4│      │          │
│    │      │ESD1-2│335 cm│    │   4│      │          │
│    │      │ESD2-3│154 cm│    │   4│      │          │
│    │      │ESD2-4│153 cm│    │   6│      │          │
├──┼───┼───┼───┼──┼──┼───┼─────┤
│ 6  │門箱  │同上  │410 cm│  10│   1│15,490│門箱生產單│
│    │      │      │170 cm│    │   1│      │          │
│    │      │      │165 cm│    │   1│      │          │
│    │      │      │335 cm│    │   1│      │          │
│    │      │      │157 cm│    │   1│      │          │
│    │      │      │156 cm│    │   2│      │          │
├──┼───┼───┼───┼──┼──┼───┼─────┤
│ 7  │彎軌  │      │      │4500│   6│27,000│無        │
├──┼───┼───┼───┼──┼──┼───┼─────┤
│ 8  │工資  │      │      │    │    │10,579│無        │
└──┴───┴───┴───┴──┴──┴───┴─────┘


司法院資訊處製作；財團法人民間司法改革基金會備份。
